【裁判字號】    97,訴,1921
【裁判日期】    980113
【裁判案由】    清償借款
【裁判全文】
臺灣高雄地方法院民事判決              97年度訴字第1921號
原      告  慶豐商業銀行股份有限公司
法定代理人  黃世惠
訴訟代理人  丙○○
被      告  甲○○
訴訟代理人  朱立人律師
當事人間清償借款事件，本院於民國98年1 月6 日言詞辯論終結
，判決如下：
    主  文
被告應給付原告如附表一所示本金、利息及違約金。
訴訟費用新台幣壹萬柒仟陸佰拾貳元由被告負擔。
    事實及理由
一、原告原法定代理人為黃世惠，嗣於民國97年9 月26日經行政
    院金融監督管理委員會（下稱金管會）指定中央存款保險股
    份有限公司接管，並派任乙○○擔任總經理，有金管會97年
    9 月25日、97年10月6 日函2 紙及經濟部網站公司登記資料
    查詢影本在卷可稽（本院卷第80至82頁），乙○○依法聲明
    承受訴訟，核無不合，應予准許。
二、原告主張：訴外人鍾秀雲向原告各借款如附表二編號第1筆
    至第3 筆所示金額，並提供其所有坐落高雄市○○區○○段
    763 地號及同段2721、2733建號之土地、房屋（下稱系爭房
    地）為原告設定最高限額545 萬元之第一順位抵押權（下稱
    系爭抵押權）供擔保，另邀同被告及訴外人許旺盛為第1筆
    借款之連帶保證人（下稱系爭借款，第2 筆、第3 筆借款部
    分，下稱甲借款、乙借款），因鍾秀雲未依約繳納本息，所
    負債務均視為全部屆期，經原告聲請本院以95年度執字第81
    176 號拍賣系爭房地（下稱系爭執行事件）獲償2,441,935
    元，鍾秀雲未出面指定該拍定所得抵充之順序，依法自應以
    擔保最少者，儘先抵充，本案因甲、乙借款分別僅有1 位保
    證人或無保證人，故應依序先抵充乙借款、甲借款後，末再
    抵充系爭借款，準此，系爭借款尚有如附表一所示金額、利
    息及違約金未為清償。而被告為系爭借款之連帶保證人，依
    法自應負連帶清償之責。爰依消費借貸及連帶保證之法律關
    係，提起本訴等情，並聲明求為判決如主文第1 項所示。
三、被告則以：伊僅為系爭借款之連帶保證人，並未就甲、乙借
    款部分為保證，系爭抵押權擔保之範圍應僅及於系爭借款，
    又鍾秀雲就拍賣所得已指定優先清償系爭借款，故系爭借款
    業已經清償完畢，所餘未清償之部分，非屬被告應負擔之保
    證範圍等語，資為抗辯，並聲明：(一)原告之訴駁回。(二)如受
    不利判決，願供擔保請准宣告免假執行。
四、兩造不爭執之事項：鍾秀雲向原告各借款如附表二編號第1
    筆至第3 筆所示金額，被告為系爭借款之連帶保證人，原告
    自系爭執行事件拍賣系爭房地獲償2,441,935 元，有貸款契
    約書、分配表在卷可參。
五、本件兩造爭執之事項為：(一)92年9 月30日50萬元及86年9 月
    11 日160萬元、85年2 月28日454 萬元3 筆債權是否均為系
    爭抵押權之效力所及? (二)鍾秀雲是否就系爭執行事件拍賣所
    得金額，曾指定優先抵充系爭借款? (三)被告負擔保證責任之
    系爭借款是否已清償完畢? 如否，則原告請求被告給付如附
    表一所示之本金、利息及違約金是否有據？茲就上開爭點分
    別論述如下：
  (一)92年9 月30日50萬元（指乙借款）、86年9 月11日160 萬元
    （指甲借款）及系爭借款，是否均為系爭抵押權之效力所及
    ?
  1.被告雖辯稱：甲、乙借款之時間距系爭抵押權設定之時間久
    遠，且系爭抵押權所設定之最高限額即系爭借款加2 成之數
    額，與一般房屋抵押借款之實務慣例相符，足證甲、乙借款
    顯然不在系爭抵押權擔保效力範圍云云，惟按最高限額抵押
    權係指債務人或第三人提供其所有之不動產，就債權人對債
    務人一定範圍內之不特定債權，在一定金額限度內為擔保之
    特殊抵押權。是以最高限額抵押權所擔保者，係在一定範圍
    內之法律關係（即基礎關係）所不斷發生之債權，故抵押權
    存續期間內已發生之債權，雖因清償或其他事由而消滅，原
    訂之抵押權契約依然有效。嗣後在存續期間內陸續發生之債
    權，債權人仍得對抵押物行使權利。又最高限額抵押權人既
    聲請裁定拍賣抵押物，足見其已有終止與債務人間往來交易
    之意思，最高限額抵押權所擔保之債權，其流動性隨之喪失
    ，亦即該抵押權所擔保者，由不特定債權變為特定債權，該
    抵押權與擔保債權之結合狀態隨之確定，此時該最高限額抵
    押權之從屬性即與普通抵押權相同。查鍾秀雲於85年4 月24
    日提供其所有之系爭房地，為原告設定最高限額545 萬元之
    第一順位抵押權，存續期間為自85年4 月15日起至115 年4
    月14日間，並於附表二所示之時間陸續向原告借款，嗣因鍾
    秀雲未依約繳納本息，所負債務視為全部屆期，經原告於95
    年11月24日向本院聲請拍賣系爭房地等事實，有抵押權設定
    契約書、土地暨建物登記謄本及貸款契約附卷可稽（見本院
    卷第37至44頁），並經本院調閱系爭執行事件卷宗核閱無訛
    ，堪予採認。
  2.是以，於原告向本院聲請拍賣系爭房地前，系爭抵押權所擔
    保之債權均屬流動之狀態，應不受抵押權從屬性之限制，甲
    、乙借款及系爭借款均係在系爭抵押權存續期間陸續發生之
    債權，揆諸前開說明，原告自得主張附表二所示之債權均為
    系爭抵押權之效力所及，被告前開所辯尚不足採。
  (二)鍾秀雲是否有就系爭執行事件拍賣所得金額，指定優先抵充
    系爭借款?
    按借用人應於約定期限內，返還與借用物種類、品質、數量
    相同之物。遲延之債務，以支付金錢為標的者，債權人得請
    求依法定利率計算之遲延利息，但約定利率較高，仍從其約
    定利率。當事人得約定債務人不履行債務時，應支付違約金
    ，民法第478 條前段、第233 條第1 項、第250 條第1 項分
    別定有明文。又保證債務之所謂連帶，係指保證人與主債務
    人負同一債務，對於債權人各負全部給付之責任，此亦為同
    法第272 條第1 項所明定。再按，清償人不為前條之指定者
    ，債務均已屆清償期或均未屆清償期者，以債務之擔保最少
    者，儘先抵充，擔保相等者，以債務人因清償而獲益最多者
    ，儘先抵充，獲益相等者，以先到期之債務，儘先抵充；清
    償人所提出之給付，應先抵充費用，次充利息，次充原本；
    其依前二條之規定抵充債務者亦同；民法第322 條第2 款、
    第323 條亦定有明文。被告固以：鍾秀雲曾經口頭向兩造表
    示要優先清償利息負擔最重之系爭債權云云置辯，惟為原告
    所否認，參以系爭執行事件之分配表所載（見本院卷第8頁
    ）交互以觀，系爭借款及甲、乙借款之年利率分別為2.97
    ％、2.62％、7.065 ％，可見系爭借款之利息負擔並非最重
    ，被告復未能提出其他證據以供本院審認，對其辯稱：鍾秀
    雲有就系爭執行事件拍賣所得金額，指定優先抵充系爭借款
    云云，自難遽採。
  (三)被告負擔保證責任之系爭借款是否已清償完畢？如否，則原
    告請求被告給付如附表一所示之本金、利息及違約金是否有
    據？
    本件兩造就系爭借款並未於借據或貸款契約內約定抵充順序
    ，亦無證據可資認定鍾秀雲曾指定其債務抵充之順序，是於
    鍾秀雲所提出之給付即系爭執行事件拍賣所得不足清償全部
    債務時，自應依前開規定定其抵充順序；而附表二所示之3
    筆債務均已屆期，且均係以系爭房地為擔保，業如前述，惟
    3 筆借款之連帶保證人人數均不相同，其中以系爭借款之連
    帶保證人數最多，堪認為擔保最多之債務，揆諸前開法條規
    定，應以債務之擔保較少者即甲、乙借款，儘先抵充。因之
    ，鍾秀雲原向原告借貸之甲、乙借款，迄至原告聲請拍賣系
    爭房地時，尚欠債務總額為1,655,284 元（包含本金、利息
    及違約金），此觀之前揭分配表即明，而原告因拍賣抵押物
    共計獲償2,441,935 元，用以先抵充甲、乙借款後，尚餘78
    6,651 元（計算式：2,441,935 元－1,655,284 元＝786,65
    1 元），再以之抵充系爭借款後，尚餘附表一「應給付金額
    」欄所示之金額未獲清償。從而，原告依據消費借貸及連帶
    保證契約之法律關係，請求被告給付如附表一所示之本金、
    利息及違約金，為有理由，應予准許。
六、本件原告全部勝訴，訴訟費用17,632元自應由被告負擔。
七、據上論結，本件原告之訴為有理由，依民事訴訟法第78條、
    第87條第1項，判決如主文。
中    華    民    國    98    年     1    月    13    日
                    民事第五庭法  官  鄭凱文
以上正本係照原本作成。
如不服本判決，應於送達後20日內，向本院提出上訴狀並表明上
訴理由，如於本判決宣示後送達前提起上訴者，應於判決送達後
10日內補提上訴理由書（須附繕本）。
中    華    民    國    98    年    1     月    14    日
                              書記官  張家瑜
┌──────────────────────────────────────────────────┐
│附表一：                                                                                            │
├──┬──────┬─────┬──────┬────────┬──────────────┬───┤
│編號│應給付金額  │利息起迄日│利      率  │違約金起迄日    │違約金計算方式              │ 備 考│
├──┼──────┼─────┼──────┼────────┼──────────────┼───┤
│001 │1,676,789元 │96.08.03起│年息2.97%   │96.08.03至清償日│按左開利率20%               │      │
│    │            │至清償日止│            │止              │                            │      │
└──┴──────┴─────┴──────┴────────┴──────────────┴───┘
 附表二：
┌───┬───┬───┬────┬───┬─────┐
│編號  │連帶保│利率  │約定借款│實際最│違約金計算│
│      │證人  │      │期間    │後繳款│          │
│      │      │      │        │日    │          │
├───┼───┼───┼────┼───┼─────┤
│第一筆│許旺盛│郵匯局│85.4.25 │95.3.3│逾期6個月 │
│借款  │甲○○│一年期│至      │1     │以內，按左│
│（454 │      │定除加│105.4.25│      │開利率一成│
│萬元）│      │息1%變│        │      │，逾期6個 │
│      │      │動調整│        │      │月以上，超│
│      │      │      │        │      │過6個月部 │
│      │      │      │        │      │分按左開利│
│      │      │      │        │      │率2成     │
├───┼───┼───┼────┼───┼─────┤
│第二筆│許旺盛│政府核│86.9.11 │95.3.3│逾期6個月 │
│借款（│      │定國民│至      │1     │以內，按左│
│160 萬│      │住宅貸│104.9.11│      │開利率一成│
│元）  │      │款優惠│        │      │，逾期6個 │
│      │      │利率變│        │      │月以上，超│
│      │      │動調整│        │      │過6個月部 │
│      │      │      │        │      │份按左開利│
│      │      │      │        │      │率2成     │
├───┼───┼───┼────┼───┼─────┤
│第三筆│無    │原告放│92.9.30 │95.3.2│逾期6個月 │
│借款（│      │款基準│至      │9     │以內，按左│
│50萬元│      │利率變│97.9.30 │      │開利率一成│
│）    │      │動加碼│        │      │，逾期6個 │
│      │      │調整  │        │      │月以上，超│
│      │      │      │        │      │過6 個月按│
│      │      │      │        │      │左開利率2 │
│      │      │      │        │      │成        │
└───┴───┴───┴────┴───┴─────┘


司法院資訊處製作；財團法人民間司法改革基金會備份。
